【裁判字號】    89,重上更(一),80
【裁判日期】    901126
【裁判案由】    損害賠償
【裁判全文】
臺灣高等法院民事判決  八十九年度重上更(一)字第八○號
    上  訴  人  台北縣林口鄉農會
    法定代理人  周業豐
    訴訟代理人  陳碧芳
    被 上訴 人  乙○○
    被 上訴 人  丙○○
                甲○○
                丁○○
右當事人間請求損害賠償事件，上訴人對於中華民國八十八年五月二十五日臺灣板橋
地方法院八十八年度重訴字第一二六號第一審判決提起上訴，並為訴之追加，經最高
法院發回更審，本院判決如左：
    主    文
上訴及追加之訴均駁回。
第二審及發回前第三審與追加之訴訴訟費用由上訴人負擔。
    事    實
甲、上訴人方面：
一、聲明：(一)原判決廢棄。(二)被上訴人應連帶給付上訴人新臺幣（下同）四千萬元及
    自起訴狀繕本最後送達之翌日起至清償日止按年息百分之五計算之利息。(三)願供
    擔保請准宣告假執行。
二、陳述：除與原審判決記載相同者外，補稱：
  (一)被上訴人乙○○係由上訴人理事會聘任為總幹事，其背信行為應依民法侵權行為
    、委任契約債務不履行、農會法第三十二條等規定，負損害賠償責任。被上訴人
    丙○○、甲○○、丁○○負責上訴人會員放款事宜，不論其等與上訴人之關係係
    委任契約或僱傭契約，其等之背信行為亦應負侵權行為及債務不履行之損害賠償
    責任。
  (二)被上訴人乙○○為上訴人農會總幹事，依農會法規定，統籌上訴人農會之一切對
    內對外之業務，理事長僅為上訴人之法定代理人，對外代表農會，在農會法及上
    訴人之章程中，理事長並無實際之職權，理事長對外行文，僅係基於法定代理人
    之身分，對文件作形式審查，而無實質審查之職權，故不應以清償證明書為理事
    長用印出具，即免除總幹事之實際職權應負責任。縱理事長有過失或違法，總幹
    事為實際負責之人，亦難辭其咎。
  (三)依農會法第十三條及其施行細則第十九條、第二十八條、上訴人之章程第十一條
    規定、內政部七十四年七月二十四日台內社字第三三三七七一號函、內政部七十
    四年七月三十日台內社字第三三四五六九函、內政部八十四年十月五日台內社字
    第八四二五五三二號函、內政部八十六年四月二十二日內社字第八六一二八四八
    號函等，農會會員不論係一般會員或贊助會員皆須經理事會審定後，方取得會員
    資格，縱申請入會即收取會費並編列會籍號碼，但若理事會未審定通過，則撤銷
    該會籍號碼並退費，故不得以繳交會費及電腦編列會籍號碼即認定已正式取得會
    員資格。
  (四)訴外人王忠慰等十四人於八十一年五月十二日方經理事會審定通過為贊助會員，
    卻分別於八十一年四月十四日、十五日、二十一日填寫借款申請書，被上訴人明
    知其等會員資格未經理事會審定，竟予以審查通過貸放，並於同年四月十八日、
    二十日、二十三日、二十四日完成撥款轉帳，違反農會信用業務管理辦法第十條
    第一項規定，對非會員貸放，故其背信行為明確。
  (五)上訴人之會員向農會申請借款時，信用部須針對借款人之償債能力辦理徵信調查
    ，由放款調查員填具徵信調查表，然被上訴人卻捨徵信調查表之製作而以借款人
    個人資料表代之。另上開各筆放款，各借款人申請書之借款用途欄上，均概填「
    週轉金」，於還款財源欄上，則填具「營業收入」、「事業收入」或「勞務收入
    」等與職業所得額不相稱之內容，足見上開借款申請書及個人資料表填載之不實
    ，以及審核之不確實。
  (六)洪德利利用人頭所辦理之借款申請大都由洪德利之女洪麗玲貸為填寫申辦，第一
    筆借款申請日期集中為八十一年四月十四日（十六人）、十五日（一人）、二十
    一日（二人），第二筆借款申請集中於八十二年九月十一日（二人）、九月二十
    二日（五人），第三筆借款申請日期為八十三年三月四日，借款申請書之字跡、
    借款用途、還款財源、借款期限、借款方式及還款辦法皆相同，甚至連簽名也幾
    手出自同一人筆跡，而所有借款轉撥下來後，皆轉入洪德利之子洪敦文以其妻之
    名義張悅華在上訴人處所開立之帳戶，並由該帳戶統一繳息，顯示被上訴人明知
    訴外人洪德利利用人頭分散借款集中使用。
  (七)關於擅自免除利息部分：財政部八十四年十月二十三日台財融第八四七三七七九
    ○號函頒佈之信用合作社，漁會信用部會逾期放款、催收款及困帳處理辦法，利
    息之免除，應經理事會決議通過，方得為之。被上訴人乙○○竟於八十五年七月
    十九日擅自免除後，雖於八十五年七月二十三日之第十二屆理事會第二十二次會
    議中將「請審議為有效清理逾期放款，擬授權理事長減免利息案」列入議程，會
    中決議自七月二十五日起授權理事長協同常務監事核示辦理，惟理事會該免除利
    息之決議，係自八十五年七月二十五日方適用，則先前七月十九日之免除利息，
    仍屬違法免除。又本件免除利息，依林口農會信用部營業單位分層負責明細表放
    款業務第二十七項目規定，應由經辦、核章、主任、總幹事等四層作實質核定，
    並由總幹事提報理事會核定（依農會法施行細則第三十條第五款規定）。惟陳園
    地等人之免除利息案，申請書上並無經辦及核章之核定印章，僅由主任簽擬「本
    貸款已逾期應轉列催收款，依照逾期放款處理辦法，所申請擬減免除利息，應提
    報理事會決議，是否可行，呈請  鈞長核示」，程序上已有暇疵。而在總幹事收
    受主任上呈之申請書，應提報理事會決議，理事長並無核定之職權，被上訴人擅
    自作主提請理事長核示，程序顯不合法。八十五年間，林口農會雖未制定「逾期
    放款、催收款、利息及違約金減免辦法」，惟依財政部八十四年十月二十三日台
    財融第八四七三七七九○號函制定信用合作社、農會信用部會逾期放款、催收款
    及困帳處理辦法第四條第三款規定，欲免除利息，自應提報理事會，故農會放款
    業務最後實質審核者為總幹事，總幹事自應依適法程序處理，不得擅自呈報無職
    權之理事長核示。
  (八)上訴人因被上訴人等之背信行為所受之損害：
    1.上訴人得對擔保物強制執行求償，惟因貸放當時已屬超額貸放，故擔保物之拍
      賣所得（或預計之拍賣所得）實不足清償貸放之本金、利息及違約金：王忠慰
      等十九人（如原判決附件一之附表一）之借款，迄八十五年三月底止，總計積
      欠四億二千九百三十四萬二百二十九元。上訴人於八十六年間聲請拍賣抵押物
      ，經法院鑑價抵押物價值為三億一千零七十六萬三千二百零八元，故該時上訴
      人已損失一億一千八百六十三萬七千零二十一元。陳學時等七人（如原判決附
      件一之附表二）之借款，迄八十五年三月底止，總計積欠二億零五百十二萬四
      千二百三十四元。上訴人於八十六年間聲請拍賣抵押物，經法院鑑價抵押物價
      值為一億六千五百六十八萬九千五百三十五元。則該時上訴人已損失三千九百
      四十三萬四千六百九十九元。張素嬪為人頭之借款，拍賣已告完成，依分配表
      ，上訴人共有二千六百四十六萬二千一百八十六元未獲清償。
    2.上訴人擅自免除利息部分：迄八十五年七月十九日借款人頭陳園地、錢宗義、
      吳立和、李秀惠、黃清火、林雅文共有本金一億二千零七十萬九千二百十一元
      尚未清償，利息尚有三千四百九十一萬六千九百六十三元未清償。當日洪敦文
      匯入一億二千六百零一萬八千三百零一元，本應先抵充利息，餘額再清償本金
      ，惟被上訴人等竟擅自同意其等先抵償本金，餘額五百三十萬九千零九十元方
      用以抵充利息，致利息尚不足二千九百六十萬七千八百七十三元未繳清，惟該
      未清償之利息因清償證明書之出具而免除，致上訴人受有如上利息之損失。
乙、被上訴人乙○○方面：
一、聲明：上訴駁回。
二、陳述：除與原審判決記載相同者外，補稱：
  (一)本件上訴人於原審僅就刑事判決所認定之事實，向被上訴人請求侵權行為損害賠
    償，迄至第二審始追加訴訟標的依委任契約主張損害賠償，並主張減免利息或發
    生減免利息之損害等事實，與第一審所主張之基礎事實非屬同一，被上訴人並於
    本院前審對此當場反對，該部分追加即非適法。
  (二)上訴人所主張之減免利息部分，係當時理事長蔡來成批示決行，被上訴人不過為
    核轉單位，而係蔡來成批示先行部分塗銷而交由業務執習單位為執行，上訴人以
    之歸責予被上訴人，顯有違誤。上訴人所主張之依據係八十七年以後林口農會所
    通過之辦法，況且本件承辦之簡秀麗擬據意見表示「提理事會決議」，然經核轉
    理事長後，蔡來成逕批示「先行部份塗銷」即決行並交由業務單位執行，理事長
    並無為任何「如擬」或召開理事會之批示，是業務單位係依上訴人之法定代理人
    指示而執行，決行與執行均非被上訴人所為，被上訴人不應負損害賠償責任。本
    件減免利息乃為上訴人基於保本原則下由其法定代理人決行，與被上訴人無關。
丙、被上訴人丙○○、丁○○、甲○○方面（下稱丙○○等三人）：
一、聲明：(一)上訴駁回。(二)如受不利判決，願供擔保請准予宣告免為假執行。
二、陳述：除與原審判決記載相同者，補稱：
  (一)本件上訴人雖於起訴時就被上訴人就受委任之事務，未盡善良管理人之注意義務
    等事實有所陳述，然此項主張與上訴人在本件第一審主張之侵權行為損害賠償請
    求權，請求之基礎事實顯非同一。故本件上訴人在上訴前審時追加委任之關係請
    求賠償，非得被上訴人等之同意仍不得為之。而被上訴人等於前審已就上訴人所
    追加之前開主張表示不同意，故前審裁定駁回上訴人追加之新訴自非合法。
  (二)依農會法第二十五條第二項、第三十一條及第二十六條之規定，農會職員中僅總
    幹事係受農會委任，依理事會之決議執行任務而對理事會負責，至於總幹事以外
    之其他農會職員則是由總幹事自考試合格之人員中選聘，並由總幹事指揮、監督
    ，顯與委任關係中受任人係本於自己名義處理委任事務有所不同，故丙○○等三
    人雖分別任職於上訴人信用部之主任、放款經辦人、放款調查員，然其等就上訴
    人起訴主張之系爭各筆貸款，並無單獨核可之權限。又依農會法施行細則第二十
    八條規定，審定會員入會及出會，係農會理事會之職權。故丙○○等三人係由總
    幹事乙○○所選聘並受其指揮監督，並非本於自己名義代表上訴人處理受託事務
    ，則丙○○等三人與上訴人間之法律關係即非委任。
  (三)丙○○等三人前雖分別任職於上訴人信用部主任、放款經辦人、放款調查員等職
    位，然依前揭農會法施行細則之相關規定可知，其等就農會貸款人利息之免除，
    並無核可與否之權限。又上訴人所訂定之逾期放款催收款、利息及違約金減免辦
    法係於八十七年間頒訂，信用部營業單位分層負責明細表則為八十六年一月間訂
    定，而本件上訴人主張免除利息之時點，係八十五年七月十九日，故上開二件上
    訴人內部規定不能溯及適用於本件，況且依上訴人所訂定之逾期放款催收款、利
    息及違約金減免辦法第七條規定暨信用部營業單位分層負責明細表內「放款」項
    下第二十七欄，就利息之免除乙節，訂明須提報理事會核定，而非授權丙○○等
    三人所任職務單獨核可，則丙○○等三人職務上既不負責貸款帳目之計算，農會
    貸款帳目之沖銷紀錄亦非其職務範圍，從而其等就農會貸款人所繳款項係用以還
    本或抵充利息、利息之免除與否、償還本金或抵充利息之數額等節，均無單獨核
    可或實質審查之權限，自無違背職務行為之可言，故上訴人縱受有利息損失，亦
    與丙○○等三人等無涉。
  (四)丙○○等三人係由農會總幹事自考試合格之人員中分別選聘，故其等與上訴人所
    成立之契約關係原屬各別，縱令其等有違背契約義務而發生債務不履行責任，其
    等對上訴人所負債務亦非同一，無從發生連帶債務關係。
    理    由
一、上訴人起訴主張：(一)超額放款部分：被上訴人乙○○係農會前總幹事，丙○○等
    三人則原分別任職農會信用部主任、放款經辦人及放款調查員；乙○○受其之託
    ，有依農會法第三十一條規定秉持理事會決議執行之任務，向理事會負責，而丙
    ○○，等三人負責農會會員放款事宜，亦負有依善良管理人之注意義務，根據法
    令及農會規定詳為審核之任務。緣訴外人洪德利因經營建設公司需款週轉，思以
    購買土地提供擔保，利用借款人頭王忠慰等人分散向其借款之方式籌款，供個人
    集中使用，於八十一年四月初，明知臺北縣林口鄉○○○段頭湖小段一五七、一
    五七之一、一五七之六至一五七之二七地號等二十四筆土地為工業用地，且位於
    林口第一公墓旁，屬尚未開發地區，另同鄉○○段菁埔小段三九地號土地、同鄉
    ○○○段頭湖小段二五一地號土地，均無增值潛力，卻勾結被上訴人乙○○，欲
    以上開土地為擔保品，分由人頭分散借款四億五千萬元、一億六千五百萬元、三
    千萬元。乙○○明知上開人頭剛申請入會，尚未取得會員資格，且洪德利擬以分
    散借款集中使用之方式規避各有關規定向伊借款，竟與洪德利及其子洪敦文、女
    洪慧玲基於共同犯意之聯絡，以上開洪德利所要求之額度為準，製作不動產放款
    值調查報告表，送請批示核撥款項，而丙○○等三人明知上情，亦均配合該指示
    辦理，未依規定確實徵信及審核借款人之個人資力，而於八十一年四月十八日、
    二十日、二十二日、二十三日陸續對人頭貸放共計四億五千萬元，於八十二年九
    月十四日及同年十月九日陸續貸放一億六千五百萬元，於八十三年三月七日貸放
    三千萬元。逾越伊農會會員個人擔保放款最高額度之限制。自八十四年七月間起
    ，該人頭即未再繳息，致生損害於伊農會及農會會員之利益。(二)擅自免除利息部
    分：借款人頭陳園地、錢宗義、吳立和、李秀惠、黃清火、林雅文迄八十五年七
    月十九日共有本金一億二千零七十萬九千二百十一元尚未清償，利息尚有三千四
    百九十一萬六千九百六十三元未清償。當日訴外人洪敦文匯入一億二千六百零一
    萬八千三百零一元，本應先抵充利息，餘額再清償本金，惟被上訴人竟擅自同意
    其等先抵償本金，餘額五百三十萬九千零九十元方用以抵充利息，致利息尚不足
    二千九百六十萬七千八百七十三元未繳清，惟該未清償之利息因清償證明書之出
    具而免除，致上訴人受有如上利息之損失。爰依侵權行為法律關係，請求被上訴
    人連帶賠償損害四千萬元及自起訴狀繕本最後送達之翌日起至清償日止按年息百
    分之五計算利息，復於第二審程序中，追加依據違背委任關係等債務不履行之損
    害賠償請求權，及對於乙○○主張農會法第三十二條規定之損害賠償請求權。
二、被上訴人則抗辯：上訴人在八十五年初或七月間即已知悉其所受損害及侵權行為
    人，卻至八十八年三月二十五日始提起民事訴訟請求賠償所受損害，已逾二年期
    間，請求權罹於時效，且上訴人法定代理人自稱免除利息已依一般程序簽辦，並
    由當時理事長核示，有利於農會，何須負賠償損害責任等語，丙○○等三人並謂
    其等與上訴人間並無委任關係，對於利息之免除，亦無核可權限，上訴人縱受有
    利息損失，亦與其等三人無涉。
三、在第二審訴訟程序中為訴之追加，非經他造同意，不得為之，但第二百五十五條
    第一項第二款至第六款情形，不在此限，此觀八十八年二月九日修正實施之民事
    訴訟法第四百四十六條第一項規定自明。而同法第二百五十五條第一項第二款係
    規定，請求之基礎事實同一之情形。上訴人就其起訴之基礎事實，已陳述被上訴
    人就受委任之事務，未盡善良管理人之注意義務，雖其於第一審僅主張侵權行為
    之法律關係，然於上訴二審時追加委任關係請求賠償，並對於乙○○主張農會法
    第三十二條農會總幹事賠償責任，依程序從新原則，自應適用上開修正後之法律
    規定，則上訴人所為訴之追加既與原審起訴之基礎事實相同，即應予准許。
四、超額放款部分：
  (一)按因侵權行為所生損害賠償請求權，自請求權人知有損害賠償義務人時起，二年
    間不行使而消滅，民法第一百九十七條定有明文。又該條所謂知有損害，即知悉
    受有何項損害而言，至對於損害額則無認識之必要，故以後損害額變更而於請求
    權消滅時效之進行並無影響（最高法院四十九年台上字第二六五二號判例意旨可
    參）；又同一行為構成犯罪又構成侵權行為時，關於侵權行為損害賠償請求權之
    消滅時效，應以實際知悉行為人之日起算，不一定以刑事有罪判決確定為準（最
    高法院六十一年十二月六日第四次民事庭決議）。經查：
    １依上訴人於起訴狀所主張為「自八十二年底起上開十九個人頭即陸續未再繳息
      ，迄八十五年三月底止：：：總計積欠四億二千九百三十四萬二百二十九元」
      ，其起訴狀中既已表明迄八十五年三月底前揭三次借款本金加上所未還的利息
      、違約金，並據以為乃其所受之損害，則上訴人於八十五年三月以前顯已知其
      受有之損害。上訴人於上訴後方主張係於拍賣底價業已低於債權總額及金融檢
      查報告提出後，始知悉受有損害云云，與其起訴狀所陳述之事實不符，自難採
      信。
    2.另查有關系爭貸款案件，既於八十四年金融檢查報告即有記載，且於八十四年
      至八十五年間檢調單位調查之際，上訴人於偵查中尚且數度提出相關之文件協
      助調查，此為上訴人於原審所不爭執，是上訴人即已因協助調查之偵查中而知
      悉所偵辦之犯罪行為，且台灣板橋地方法院檢察署檢察官於八十五年六月十九
      日偵查終結將被上訴人提起公訴，而上訴人於原審中亦自承有收到起訴書，職
      是之故，上訴人最遲在八十五年七月間收到起訴書後，即可知悉其所受之侵權
      行為內容及賠償義務人為何人，並無不能確知或無從知悉或無法行使請求權之
      理由，然上訴人卻延至八十八年三月二十五日始另提起民事訴訟請求賠償所受
      損害，顯已逾二年之消滅時效期間。況且本件經公訴人經提起公訴，上訴人既
      為起訴背信罪之被害人，對於究有無背信行為之侵權行為，更難諉為不知，自
      不能以法院尚未判決確定，不知有無侵權為由，而主張以判決確定起算計算時
      效。
    3.再依最高法院四十六年上字第三十四號判例意旨固以「知有損害，非僅指單純
      知有損害而言，其因而受損害之他人行為為侵權行為亦須一併知之，若僅知受
      損害及行為人，而不知其行為之為侵權行為，則無從本於侵權行為請求賠償。
      」，然觀該判例全文乃係針對「被害人（本案之上訴人）於何時始知加害人（
      本案之被上訴人) 之行為為侵權行為」而言，並非以「以判決確定始知悉為侵
      權行為」為認定，因之，上訴人以此判例為「於判決確定後，始知悉被上訴人
      之侵權行為」之據，顯屬不合。況且，被上訴人所為貸放有無背信侵權行為，
      於其於偵查中協助調查及接受起訴書時，即已知悉甚詳，至於刑事判決是否為
      有罪或判決是否確定，均不足影響其知悉之事實，最高法院七十二年台上字第
      七三八號判決、八十六年台上字第三０三二號判決同此見解，因此，上訴人以
      其不知為侵權行為為由，主張未罹時效云云，顯不足採。
    4.又查行政機關所為內部之行政作業規章函釋：「農會總幹事及聘任員工：：：
      ，如有因在職期間涉嫌有關農會情事被起訴或被判刑者，其判決確定後，再依
      法追償。：：：」僅係表明其內部作業程序，但不能以此作業程序之函釋即得
      排除民法第一九七條之時效之法律適用，更不能以此內部行政程序函釋而取代
      上開最高法院判例對於民法第一九七條時效計算之法律解釋。上訴人執此主張
      ，並非可採。
    5.綜上所述，本件上訴人於起訴狀中表明迄八十五年三月底前揭三次借款本金加
      上所未還的利息、違約金，並據以為乃其所受之損害，然本件貸款案件於八十
      四年至八十五年間經檢調單位調查之際，上訴人數度提出相關之文件以配合調
      查，此為上訴人所不爭執，因之上訴人早於是時即已知悉整個事件之發展，且
      台灣板橋地方法院檢察署檢察官於八十五年六月十九日偵查終結將被上訴人四
      人提起公訴，而上訴人亦自承有收到起訴書，職是之故，上訴人最遲在八十五
      年七月間收到起訴書後即已知悉其所受有何項損害及侵權行為之賠償義務人，
      卻延至八十八年三月二十五日始請求賠償損害，顯已逾二年期間，上訴人請求
      權罹於時效。
  (二)本件上訴人主張前開被上訴人未依規定確實徵信及審核借款人之資力，違背委任
    關係之善良管理人注意義務，陸續對於訴外人洪德利所利用之借款人頭王忠慰等
    十九人、陳學時等七人及張素嬪超額放款。王忠慰等十九人借款，迄八十五年三
    月底止，總計積欠四億二千九百三十四萬二百二十九元，經聲請拍賣抵押物，抵
    押物鑑定價值為三億一千零七十六萬三千二百零八元，上訴人損失一億一千八百
    六十三萬七千零二十一元。至陳學時等七人之借款，迄八十五年三月底止，總計
    積欠二億零五百十二萬四千二百三十四元。上訴人於八十六年間聲請拍賣抵押物
    ，經法院鑑價抵押物價值為一億六千五百六十八萬九千五百三十五元，上訴人損
    失三千九百四十三萬四千六百九十九元。另張素嬪為人頭之借款，拍賣已告完成
    ，依分配表，上訴人共有二千六百四十六萬二千一百八十六元未獲清償，爰請求
    債務不履行之損害賠償。經查：
    1.關於損害賠償之訴，為原告者除須陳明其有權請求外，並須就所受實際之損害
      加以證明，此為一般之原則。本件上訴人雖主張被上訴人違背受委任人之善良
      管理人注意義務，姑不論是否有理，其尚須證明所受實際損害。
    2.據上訴人自陳：王忠慰等十九人（其中有五人已經清償）、陳學時等七人本息
      未清償部分，尚有抵押物作為擔保，且部分借款並有連帶保證人，其中借款人
      黃國祥、陳素玉、陳素蘭、連帶保證人陳前恭均有不動產受上訴人實施假扣押
      ，至張素嬪部分，抵押物部分已拍賣，由上訴人領取分配款，上訴人固稱尚差
      二千餘萬元未受清償，然亦對於連帶保證人洪麗芬、洪德利所有之不動產已實
      施假扣押，復對於張素嬪、洪麗芬聲請強制執行，目前按月扣薪中（本審卷二
      第一七五─一七八頁、第一八一─一八五頁），雖上訴人主張抵押物或假扣押
      之不動產，均評估拍賣無實益，不足清償債務等語，然上訴人既仍得向債務人
      、保證人求償或就擔保品受償，自不足證明果已受有損害，更難證明其損害額
      若干。則上訴人主張被上訴人違約，應賠償其損害，自不足採。
五、減免利息部分：
  (一)上訴人主張被上訴人竟擅自同意借款人頭陳園地、錢宗義、吳立和、李秀惠、黃
    清火、林雅文之還款先抵償本金，餘額再抵充利息，致利息尚不足二千九百六十
    萬七千八百七十三元未繳清，該未清償之利息因清償證明書之出具而免除，致上
    訴人受有如上利息之損失，爰依侵權行為、違背委任及農會法第三十二條規定，
    請求被上訴人連帶賠償，被上訴人則否認有違背職務行為。
  (二)按因故意或過失，不法侵害他人之權利者，負損害賠償責任；受任人因處理委任
    事務有過失，或因逾越權限之行為所生之損害，對於委任人應負賠償之責，民法
    第一百八十四條第一項、第五百三十五條定有明文；又依農會法第三十二條規定
    ：農會總幹事執行任務，如有違反法令、章程，致損害農會時，應負賠償責任。
    據此，上訴人請求損害賠償，自應先就其主張被上訴人違背職務，致上訴人受有
    損害一節，具舉證責任。
  (三)上訴人先謂減免利息應由借款人提出申請，由總幹事報請理事會核准，而乙○○
    並未遵循此一程序，卻逕轉報理事長等情，嗣又改稱「一、本會（即上訴人）前
    業務單位未查覺，向鈞院主張減免利息損害賠償部分乙節，經調閱本會有關資料
    ，本案減免利息之作業程序係由業務單位簽辦，而由總幹事轉呈理事長，並經理
    事長親自核示『先行部份塗銷』在案，且經前理事長蔡來成先生鈞院作證具結在
    案。
    二、查利息之減免仍屬金融機構之常態，：：，本案如當時未收回而造成逾期放
    款更增加本會之損失與負擔，本項利息減免部份乙節，即已依當時一般程序簽辦
    ，並由蔡理事長親自核示，為尊重當時作業流程及原有體制，故利息減免損失賠
    償部分乙節，已不宜主張」（本院卷四第二一０頁）、「減免利息乙節即經前理
    事長蔡來成先生親自核准，為尊重當時原有體制，應不追究」（本院卷四第二二
    七頁），上訴人法定代理人周業豐更到庭陳稱：「免除利息部分是經過前任理事
    長核准辦理，且就當時而言對農會有益，當時林口農會發生擠兌，如果無法收回
    本金，林口農會可能會倒閉」（本院九十年十一月十二日言詞辯論筆錄），依上
    訴人所述，已不主張減免利息部分有違程序，甚而認為因此得以保本更對農會有
    利，則姑不論被上訴人與上訴人間是否成立委任契約，上訴人均不再主張依據侵
    權行為、委任關係債務不履行及農會法總幹事賠償責任請求被上訴人賠償減免利
    息之損失，則上訴人所為該部分請求，即屬無據。
六、綜上所述，上訴人請求被上訴人應連帶賠償其所受超額放款及減免利息所受損失
    中之四千萬元及自起訴狀繕本最後送達之翌日起至清償日止按年息百分之五計算
    之利息，為無理由，其假執行之聲請即失所依據，應併予駁回。原審為上訴人敗
    訴之判決，及駁回其假執行之聲請，並無不合。上訴意旨指摘原判決不當，求予
    廢棄改判，並為訴之追加，均為無理由，應予駁回。
七、因本案事證已臻明確，兩造其餘主張陳述及所提之證據，均毋庸再予審酌，附此
    敘明。
八、據上論結，本件上訴及追加之訴均為無理由，依民事訴訟法第四百四十九條第一
    項、第七十八條，判決如主文。
中      華      民      國    九十      年      十一    月    二十六    日
                              民事第七庭
                                  審判長法  官  張  耀  彩
                                        法  官  王  仁  貴
                                        法  官  陳  玉  完
右正本係照原本作成。
如不服本判決，應於收受送達後二十日內向本院提出上訴書狀，其未表明上訴理由者
，應於提出上訴後二十日內向本院補提理由書狀（均須按他造當事人之人數附繕本）
上訴時應提出委任律師或具有律師資格之人之委任狀；委任有律師資格者，另應附具
律師及格證書及釋明委任人與受任人有民事訴訟法第四百六十六條之一第一項但書或
第二項（詳附註）所定關係之釋明文書影本。
中      華      民      國    九十      年      十一    月    二十七    日
                                        書記官  徐  惠  莉
附註：
民事訴訟法第四百六十六條之一（第一項、第二項）：
對於第二審判決上訴，上訴人應委任律師為訴訟代理人。但上訴人或其法定代理人具
有律師資格者，不在此限。
上訴人之配偶、三親等內之血親、二親等內之姻親，或上訴人為法人、中央或地方機
關時，其所屬專任人員具有律師資格並經法院認為適當者，亦得為第三審訴訟代理人
。


司法院資訊處製作；財團法人民間司法改革基金會備份。
